臺灣台中地方法院民事判決　九十二年度婚字第一七三九號
　　原　　　告　甲○○
　　訴訟代理人　楊玉珍　律師
　　複　代理人　葉玲秀　律師
　　被　　　告　乙○○
右當事人間離婚事件，本院於民國九十三年六月十五日言詞辯論終結，判決如左：
    主      文
准原告與被告離婚。
訴訟費用由被告負擔。
    事      實
甲、原告方面：
  一、聲明：求為判決如主文所示。
  二、陳述：
    (一)兩造於民國（下同）七十三年一月二十七日結婚，婚後育有任箴（七十五年四
      月十五日生）、次女任慈（七十六年九月一日生）二名子女。因雙方均從事教
      育工作，婚後生活尚稱美滿，惟子女漸長後，被告總以台灣教育環境不完善、
      生活品質不理想，工作條件不如意等為由，亟思將子女送往國外就學，並隨同
      至國外進修。原告雖百般不捨與妻女相隔兩地，然於被告堅持之下，亦僅能順
      從被告之決定。被告終於在八十四年七月九日，攜同子女至加拿大居住。由於
      被告及子女在國外之生活費用頗高，在該處又無謀生之道，原告為負擔妻女在
      海外龐大之生活開銷，不得不獨自在台灣超時超量地工作，所得悉數寄予國外
      之被告。八年多來，原告除了必須勞累工作、必須自己料理三餐、整理家務之
      外，還必須忍受思念妻兒錐心之痛。在長達八年餘的獨居生活，原告終因勞累
      憂傷，於兩年前，身體健康每況愈下，頻頻生病，嚴重時，更達三餐飲食、生
      活起居亦難自理的地步。在不得已情況下，原告多次向被告訴說自己不願再一
      人獨居，也無力再承擔龐大的家計，並期盼被告能顧念夫妻之情，與女兒一起
      返台家庭團圓，共同生活。然而原告不是置若罔聞，就是敷衍推拖，一直不願
      回國與原告夫妻團聚。
    (二)九十二年一月二十六日，原告又因思念妻女，欲親往加拿大探視被告及愛女，
      然終因長期勞累、憂傷、害怕，已出現憂鬱恐慌症狀，登機後因無法呼吸，致
      被空服人員以輪椅請下飛機，而無法成行。而被告即便知悉原告熱愛家庭，疼
      愛孩子，思念家人，並請求家庭團聚，亦瞭解原告身體健康每況愈下，卻仍不
      願顧念夫妻情義，只圖貪慕國外生活而拒不返國，此有原告屢屢懇請被告返國
      之書信及被告回覆之書信可資憑證，茲整理於下：
    1.原告鍾愛家庭，重視親情，親子關係融洽，即便面對被告種種挑剔、批評、諷
      刺總是百般忍耐，苦苦相勸。此可由被告九十一年一月二十六日傳真信函中略
      知梗概，函中被告表示：「公：你的哭聲使我心碎！太真的是該打該罵的太，
      我以此封信做切結書，自己寫下自己勇敢承擔：我的老公是世界上最好的男人
      ，愛家愛孩子，更愛太太；他不顧一切愛家人，但太太卻不知悔改，依舊對家
      人不好；在此做太太的我只求老公原諒，不要放棄她的這次勇於面對改錯，如
      果老公仍然失望不能接納，就依老公決定去留！」「上次你給我的影印資料，
      我仍保存著．．．經驗雕塑孩子的性格：一個孩子生活在批判中，他就會責難
      他人。一個孩子生活在敵對中，他就會侵犯他人．．．我的自我太重，太愛自
      己了；驕傲自大眼中無神無人，更無家人，錯一再犯，一再不改；羞辱別人，
      更遭自棄．．．也請老公再次看在主及孩子份上，原諒太！」。
    2.近年來原告因免疫力日衰，頻頻生病，九十一年十月十日更引發帶狀皰疹，而
      赴台中榮總急診。原告惟恐因身體健康每況愈下而影響整個家計生活，企盼被
      告能返台相互扶持，以便原告能如常工作賺錢養家，乃於九十一年十月十八日
      以雙掛號函被告，表示：「這兩年來，我因長期過度勞累，加以思念家人之痛
      ，在身心俱疲的情況下，身體健康每況愈下，竟至頻頻生病，三餐飲食亦難以
      自理的地步．．．請妳於今年，民國九十一年十二月三十一日之前，結束海外
      的生活，舉家返台，與我家庭團聚，共敘天倫，並履行夫妻同居生活之義務。
      」。此流露出原告一心期待被告回國團聚之心聲。
    3.被告於九十一年十月二十六日以傳真信函表示：「我是會回去與你共渡日子的
      。是的，真是難為你這麼多年的辛勞，換取我們三人在這邊衣食無缺．．．我
      是應該要回去陪你了．．．我會回去陪伴你照顧你。附：我想訂十一月中的機
      票，先回台與你商量妮（大女兒）媛（小女兒）的安排。」。原告接獲此信函
      ，原以為被告果真願意返台，繼續雙方的婚姻生活，惟以後才知此僅係被告敷
      延之辭。
    4.原告為表示企盼被告返台，夫妻團聚之堅定立場，乃於九十一年十一月三日再
      以電子郵件向被告表示：「請妳顧念親人健康，家庭生計，而舉家返台定居，
      共敘天倫．．．請妳善與兩位女兒商議，並擬定計畫，回報與我，以便相應配
      合。」。詎被告並無回應。
    5.由於被告未再有任何回台，夫妻團聚的表示，原告乃於九十一年十一月十八日
      再度以雙掛號函表示：「我於十月十八日的雙掛號函中，請妳於今年，民國九
      十一年十二月三十一日以前，結束海外的移民生活，舉家返台，與我家庭團聚
      ，共敘天倫；另又於十一月三日的電子郵件中，請妳善與兩位女兒商議，妥擬
      回國計畫，回報與我，以便我相應配合。然而，遺憾的是，至今都未見妳有任
      何具體的回應。」「我之所以請妳結束海外的移民生活，乃是因為我身體健康
      每況愈下，動輒生病，不能再長期超時超量地工作，供給妳們在海外的生活所
      需。」「在過去近八年的日子裡，我不憚勞累，生活簡省，把每月每年的收入
      ，毫無保留的供給妳們，總希望妳們在海外的生活溫飽快樂。據估算，這七年
      多來，我已把我一生的努力所得都匯與了妳，總共近加幣壹佰萬元，我的銀行
      戶頭也因此常常只剩下百位數的餘額。然而，今年我已五十二歲，大半輩子已
      然逝去，長期的勞苦工作，已令我心力交瘁，身體衰微。龐大的家計負擔，更
      令我惶恐不安，不知未來。我無力也不願意，再過著這種起居飲食既乏親人照
      料，日常生活又乏家人安慰的日子。更不敢想像在妳海外沒有工作，要我獨力
      負擔全家所需的沈重。」「請妳顧念夫妻人倫，以及兩位女兒未來的發展，返
      國與我團聚，同擔家計，共敘天倫是盼。」。原告一再請求被告返國，夫妻團
      聚，彼此扶持的心願。
    6.被告於九十一年十一月二十一日回以傳真信函表示：「雖然我本月中旬回台灣
      的事不能成行，但我相信是主的意思，我在十三號與十六號分別接到西華（即
      被告之已婚好友，住美國）電話與E-mail，告知我她到醫院動了手術．．．於
      是本周一（十八號）我毫不考慮便訂下了二十三號（周六）的飛機飛美去看她
      」「而至於去看西華的事情，相信也是主的恩典，讓我練習跟孩子有短暫的分
      離，而她們也各自Homestay到非常好的人家去適應。」。觀此信件，被告可以
      在兩天之內，即「毫不考慮」地決定赴美探視友人，而對於原告再三企盼夫妻
      團聚的請求則敷衍推阻，怎不令原告感到心寒？此外，被告可以不與原告商議
      ，即把孩子安排在原告不認識的人家寄宿，自己獨自一人飛美，只在登機前兩
      日才草草告知原告，怎不讓原告恐慌害怕？由此亦可知被告似乎已無意返台與
      原告夫妻團聚。
    7.被告終於在九十一年十二月十五日的傳真信函中表示：「上回由西華那兒回來
      ，已有兩周了。這兩周的時間一直在禱告，是否接下西華及她媽媽的重託，擔
      任西華公司零售部門經營的總管及照顧西華的身體。因為西華病得不輕，．．
      我在迫切禱告之下，得到的信息是應該去陪伴她（即好友西華）與她一起生活
      並工作。．．而我亦開始籌畫她倆（即兩位女兒）在這兒（加拿大）的求學住
      宿種種問題！．．我擬於一月底或二月初正式上任新工作，．．．感謝主！這
      一切的來到，相信都是祂的美意，特別是給我給孩子更佳美的成長機會。」。
      原告接獲該信函既傷心又痛苦。傷心的是被告寧可安排兩位女兒寄宿，其目的
      不在回國扶持身體衰微的丈夫，家庭團聚，而是去美國照顧已婚，已有自己家
      庭的友人。痛苦的是被告寧可貪慕國外的生活，拋夫棄女，拆散家庭，亦在所
      不惜。
    8.原告一再念及家庭之圓滿，在一次次傷痛、失望之餘，仍願為婚姻做最後之努
      力。因而於九十二年一月二十六日，學校課程結束後，擬搭機赴加拿大再次苦
      勸被告返台夫妻團聚。惟因長期工作勞累，頻頻生病以及被告精神上的折磨，
      原告竟出現憂鬱恐慌的症狀，而不克登機。在此情況下，被告感受到內外的壓
      力，終於在九十二年二月四日返台。原告在被告二月二十八日返回加拿大的短
      短近三個禮拜期間，抱著微弱的身體努力重建與被告的夫妻關係，並與被告一
      同前往婚姻諮商，尋求婚姻上的協助。最後，在徵得被告願意返台夫妻團聚的
      承諾下，由原告安排被告於九十二年五月二十二日返台，俟原告六月底學期結
      束後，由被告陪同原告（原告已不能獨自搭機）一起返回溫哥華，結束海外一
      切事務，然後一起回國定居。詎料之後被告以台灣發生SARS為由，又不與原告
      商議，即於登機前兩日（五月二十日）匆匆告知原告，取消返國的約定。然而
      對於是否以及何時返國夫妻團聚則無任何交代。原告對於被告如此反反覆覆，
      敷衍推拖，內心感到非常的痛苦。對於夫妻之間到底還能否共同生活已無信心
      ，甚至認定被告已無意返國夫妻團聚。
    9.原告於九十二年七月三日再度以雙掛號函被告，希望被告能明確表示是否願意
      返國並維繫婚姻。於該函中原告明確向被告訴說：「我於去年九十一年十月十
      八日，十一月十八日的雙掛號函中，以我年近垂暮，身體日衰，動輒生病，同
      時因為思念家人殷切，心裡憂傷，不能再一人長期獨居，而企盼妳能於去年十
      二月三十一日以前，結束海外生活，返台與我家庭團聚，共敘天倫。」「當我
      向妳訴說，我身體健康每況愈下，動輒生病，需要親人的照顧。妳回答我說：
      『你不去把病看好，我是不會理你的。』當我問妳，我頻頻生病，長此以往終
      將影響整個家計生活，如何是好？妳回以：『那我就去美國工作了。』我再問
      妳那我在臺灣怎麼辦？誰照顧我？妳回說：『那有什麼辦法？我又不是萬能的
      。』當我請妳結束海外移民生活，與我家庭團聚，共敘天倫。妳卻回答我：『
      我要禱告禱告，看主要不要我回去。』當我問妳，既然這樣，那妳還要不要我
      們的婚姻？妳又回說『那要看你的表現。』」「當我在與妳的電話中，因承受
      不住這種精神的折磨而昏厥。妳既不聞不問，當我甦醒過來告之於妳，妳且冰
      冷地回應：『願上帝祝福你。』」、「自此，我不得不思考妳我婚姻還有何意
      義？我還能執子之手，共度人生嗎？」、「我還承受得住妳這樣日復一日，年
      復一年的精神虐待嗎？我瞭解到，雖然我們已分居八年，但夫妻關係所以還得
      以維繫，乃是因為我熱愛家庭，疼愛孩子，思念妳們。可是妳呢？」、「．．
      ．一旦妳選擇分離（執意居留國外，繼續目前的分居狀態，而不於七月底前返
      國定居）．．．那麼我們的婚姻關係自然也就結束了。我已經五十二歲．．．
      我再也不願去維繫一個牽扯不清，名存實亡的婚姻。」惟這封雙掛號函竟遭被
      告拒收而退回。
    10.自九十二年五月二十日，被告以傳真信函表示不回國以來，至九十二年七月底
      ，兩個多月期間，被告既沒有返國，與原告亦無任何連繫。為確知被告已不願
      維繫彼此的婚姻，原告乃於九十二年八月一日將被告拒收而退回的七月三日雙
      掛號函，改以電子郵件的方式，再度傳與被告。惟被告仍無任何回應。
    11.被告於九十二年七月底既未返台，原告又因身體狀況不佳，無法登機出國探視
      家人。依加拿大當地之法令，若被告能返台與原告夫妻團聚，原告即可以妻子
      為加拿大國籍為由，而得以保留加拿大之居留權，進而得以維繫與被告及兩位
      的女兒，在加拿大法律上的家庭關係。原告為求被告不要斷絕原告與家人在加
      拿大法律上的家庭關係，因而再度以電子郵件函請被告能返台夫妻團聚。詎料
      被告竟於九十二年九月六日的電子郵件函中，以斗大的字表示：「我討厭看到
      你這種信！！！」。被告不但斷絕與原告夫妻復合之路，也使原告與兩位愛女
      失去在加拿大法律上的家庭關係，至此原告對與被告之間的婚姻已徹底絕望。
      綜上所述，被告貪慕國外生活，無視原告八年多來為家庭之付出，一意滯留加
      拿大，之後又欲轉往美國工作生活。俟原告因長期工作勞累，復以思念家人之
      痛，而身體健康每下愈況，頻頻生病，企盼被告能顧念夫妻情義，返國照顧，
      以便原告能如常工作，不臆被告不但敷衍推拖，置若罔聞，而且還反唇相譏。
      原告終因被告長期精神折磨而不克登機前往探視家人，被告亦無動於衷，置之
      不理。被告顯係惡意遺棄原告並在繼續狀態中。
    12.又原告為維繫夫妻情誼，原告請東海大學幸家庭研究推廣中心任職之張資寧、
      曾惠花夫妻於原告兩子女九十一年十二月二十三日至九十二年一月五日返台與
      末告團聚時，原告深子女亦因兩造之婚姻問題受到傷害，徵得孩子同意，請他
      們幫助原告兩子女之心理建設。並且於被告九十二年二月四日至二月二十八返
      台停留，一同協商為兩造婚姻尋求解決之道，惟被告依然故我。原告不放棄兩
      造婚姻，並多次兩造皆認識之友人、教會伙伴以通信方式規勸被告，被告均不
      予理會。
    (三)本件被告攜女至加拿大迄今已有八年之久，漫長之八年中，夫妻相聚之時日屈
      指可數，多數由原告主動聯繫兩造間之感情，夫妻之情愛因長期分離及被告自
      我本位之思想，令原告身心飽受折磨，而如前所述原告於九十二年一月二十六
      日，因思念妻兒欲親自前往加拿大探視被告及愛女，然因患憂鬱恐慌症狀，致
      登機後，無法呼吸，因而無法成行，被告於原告極須親人照料之時，棄原告於
      不顧，令原告期待之心漸漸冷卻，今如槁木死灰，而被告對原告既已毫無眷戀
      ，原告亦已無意再獨自維持此名存實亡之婚姻，夫妻情愛既失，兩造婚姻實已
      無繼續維持之必要，是兩造間之婚姻亦已因長期分居，再難以維持，爰以此重
      大事由訴請離婚。綜上所陳，爰依民法第一千零五十二條第一項第五款及第二
      項之規定請求離婚。
  三、證據：戶籍謄本正本一份。台中榮總診斷證明書正本一份。護照節本影本一份
      。九十一年一月二十六日傳真書信一份。台中榮總診斷證明書正本一份。九十
      一年十月十八日之書信及航空掛號函件執據一份。九十一年十月二十六日傳真
      信函一份。九十一年十一月三日電子郵件一份。九十一年十一月十八日之書信
      及航空掛號函件執據一份。九十一年十一月二十一日傳真信函一份。九十一年
      十一月二十三日電子郵件一份。九十一年十二月十五日傳真信函一份。九十二
      年五月二十日傳真信函一份。九十二年七月三日書信及航空掛號函件執據一份
      。九十二年八月一日電子郵件一份。九十二年九月六日電子郵件一份。並聲請
      傳喚證人即兩造子女任箴，及證人張資寧、曾惠花。
乙、被告方面：
    被告未於言詞辯論期日到場，亦未提出任何書狀作何有利於己之聲明或陳述。
丙、本院依職權向內政部警政署入出境管理局調取被告入出境資料。
    理      由
一、本件被告受合法之通知，無正當理由，未於言詞辯論期日到場，經核無民事訴訟
    法第三百八十六條所列各款之情形，爰依原告之聲請，准由其一造辯論而為判決
    。
二、原告主張兩造於七十三年一月二十七日結婚，育有子女任箴、任慈二人。被告於
    八十四年七月九日攜同子女至加拿大居住迄今，原告因長期在台獨自一人辛勞工
    作，生活既親人照料，又過著缺乏親情安慰的日子，長久如此，身體已衰，又負
    擔龐大家計，長期生活於不安恐懼之中，實已心力交瘁，原告乃於九十一年十月
    十八日函請被告結束海外的移民生活，舉家返台，全家團聚，共敘天倫，詎被告
    於九十二年五月二十日以傳真信函表示不回國以來，嗣後並退回原告信函，而不
    理不睬之事實，業據原告提出戶籍謄本、護照節本影本、九十一年十月十八日、
    十一月十八日之書信及航空掛號函件執據，及被告九十二年五月二十日傳真信函
    各一份為證，復經證人即兩造子女任箴到庭證述無訛。此外本院依職權查詢被告
    之入出境資料，被告確於八十四年三月二十九日出境，迄今僅返鄉回台五次，且
    其停留在台灣地區之時間，亦僅八十四年四月六日逾三個月，其餘四次返台停留
    時間，皆未逾一個月。是衡之上情，益證原告主張被告長期留滯加拿大，其要求
    被告舉家返台共同生活，亦遭被告拒絕，復無法溝通，而不置理，已造成原告精
    神上不可忍受之痛苦，綜上證據及證人任箴證詞觀之，應認原告之主張為真實。
    惟按民法第一千零五十二條第一項第五款所謂以惡意遺棄他方，不僅須有違背同
    居義務之客觀事實，並須有拒絕同居之主觀情事始為相當（最高法院四十九年台
    上字第一二三三號判例參照）。申言之，需一方有負擔家庭生活費用之資力與
    義務，而故不支付，致他方不能維持相當生活者；無不能同居之正當理由，不
    履行同居之義務，致他方不能達夫妻共同生活之目的者均屬之，是為客觀要件。
    倘二者具備且在繼續狀態中，即足構成離婚原因。再依據民法第一千一百一十六
    條之一、第一千一百十七條之規定，夫妻雖然互付扶養之義務，但須夫妻之一方
    不能維持生活為限。換言之，若夫妻之一方尚能維持生活，縱或他方未能善盡扶
    養義務，亦難謂為惡意遺棄他方在繼續狀態中。本件原告雖未就被告遺棄，而其
    有何不能維持相當生活乙情，舉證以實其說，是原告依民法第一千零五十二條第
    一項第五款規定訴請離婚，非法之所許。
三、第按民法第一千零五十二條第二項所稱「有前項以外之重大事由，難以維持婚姻
    者」，乃抽象的、概括的離婚事由，係民法親屬編於七十四年修正時，為因應實
    際需要，參酌各國立法例，導入破綻主義思想所增設離婚事由之概括規定，其目
    的在使夫妻請求裁判離婚之事由較富彈性。是夫妻間發生足使婚姻難以維持之重
    大事由者，雖不符合該條第一項所列各款情形，亦無不准依該法條第二項訴請離
    婚之理」等見解。可知為符合現代多元化社會生活需要，使裁判離婚之事由較富
    彈性，當婚姻破裂，夫妻已無共同生活之實質時，即得請求離婚。是對於家庭生
    活之美滿幸福，有妨礙之情形，即得認其與此之所謂難以維持婚姻之重大事由相
    當（最高法院七十九年台上字第一０四０號判決及八十六年度第二次民事庭會議
    決議可資參照）。至於是否有難以維持婚姻之重大事由，其判斷標準為婚姻是否
    已發生破綻而無回復之希望，此不可僅由原告已喪失維持婚姻意欲之主觀面加以
    認定，而應依客觀的標準，即難以維持婚姻之事實，是否已達於倘處於同一境況
    ，任何人均將喪失維持婚姻希望之程度以決之（最高法院八十七年度台上字第一
    三０四號判決意旨參照）。
四、又按婚姻係以夫妻之共同生活為目的，配偶應互信互賴、相互協力，以保持共同
    生活之圓滿、安全及幸福，因而夫妻應相互尊重以增進情感和諧及誠摯之相處，
    此為維持婚姻之基礎，若此基礎不復存在，致夫妻無法共同生活，無復合之可能
    者，即應認有難以維持婚姻之重大事由存在。但其事由應由夫妻一方負責者，僅
    他方得請求離婚，是其所採者為消極破綻主義精神，而非積極破綻主義。關於是
    否為難以維持婚姻之重大事由，其判斷標準為婚姻是否已生破綻而無回復之希望
    。而婚姻是否已生破綻無回復之希望，則應依客觀的標準，即難以維持婚姻之事
    實，是否已達於倘處於同一境況，任何人均將喪失維持婚姻意欲之程度而定。至
    於同條但書所規定「難以維持婚姻之重大事由應由夫妻之一方負責者，僅他方得
    請求離婚」，乃因如肯定有責配偶之離婚請求，無異承認恣意離婚，破壞婚姻秩
    序，且有背於道義，尤其違反自己清白（clean hands)之法理，有欠公允，同時
    亦與國民之法感情及倫理觀念不合，因而採消極破綻主義。然若夫妻雙方均為有
    責時，則應衡量比較雙方之有責程度，而許責任較輕之一方向應負主要責任之他
    方請求離婚，以符合公平（最高法院九十一年台上字第二０二三號裁判參照）。
    又民法第一千零五十二條第二項但書規定，並非規範於夫妻雙方均可歸責時，禁
    止任何有責一方以婚姻無可維持之重大事由，提起離婚之訴，亦即一旦婚姻有違
    婚姻之目的，達破裂難以維持者，雙方縱均無過失或均有過失，亦均得請求離婚
    。惟如足以構成離婚原因之重大事由，應由夫妻之一方負責者，僅他方得請求離
    婚；倘若該重大事由，係夫妻間共同可歸責之過失行為所造成，夫妻雙方均須負
    責時，應比較衡量雙方之有責程度，僅責任較輕之一方得向責任較重之他方請求
    離婚，如雙方之有責程度相同，則雙方均得請求離婚（最高法院八十八年台上字
    第一五一五號裁判、八十九年台上字第二三一六號裁判、九十年台上字第一九六
    五號裁判參照、89年11月台灣高等法院法律座談會）。至婚姻是否已生破綻而無
    回復之希望，應斟酌破壞夫妻共同生活之具體情事，是否客觀上達於動搖夫妻之
    共同生活，而喪失維持婚姻之意欲為斷。換言之，在當事人所主張難以維持婚姻
    之事實，在客觀上是否已達於倘處於同一境況，任何人均將喪失維持婚姻意欲之
    程度以決之。經查︰
    (1)本院就兩造婚姻生活、關係，訊問證人即兩造長女任箴到庭證稱：「（法官問
      ：父母之感情如何？）印象中他們經常爭吵，如果母親在加拿大時也是經常在
      電話中吵架，媽媽經常掛爸爸電話。（法官問：出國多久？）我出國九年。（
      法官問：出國期間母親為何不回國？）爸爸經常要求媽媽回國，因媽媽不喜歡
      臺灣的環境，環境很髒，人也不好，媽媽在加拿大並沒有工作，都是爸爸寄錢
      供養我們。父親有跟我們溝通過，是否可在加拿大找寄宿學校，讓媽媽回國，
      媽媽不願意，有時不願意面對父親，就經常到紐澤西找朋友或西華阿姨那邊。
      （法官問：提示證十六之電子郵件，有何意見？）是媽媽發給爸爸的，媽媽對
      爸爸寄的信通常不會讓我們看。我知道到媽媽對她們婚姻的看法，但媽媽有說
      過她們的婚姻讓她很不幸福。在加拿大時媽媽並不會主動打電話給爸爸，也不
      會說她思念爸爸的話。（法官問：法官是否認為爸爸和媽媽是否以形莫路？）
      她們很像是陌生人。（法官問：最近幾年爸爸是否有到加拿大？）沒有。因爸
      爸有恐機症被請下飛機。（法官問：在加拿大的生活是否須要母親照顧，才致
      使母親無法返台與父親生活？）媽媽有這樣表示，但實際上我們在加拿大不需
      要媽媽照顧。我知道爸爸生病後，我跟妹妹表示要去寄宿學校，要媽媽回臺灣
      照顧爸爸，但媽媽不願意。但我們在加拿大是媽媽做媽媽的，我們做我們的事
      情，實際上我們可以獨立生活，不需要媽媽照顧。我們有向媽媽表示爸爸在臺
      灣生病，希望媽媽回台照顧爸爸，但媽媽不願意，媽媽沒有告訴我們她不願回
      台照顧爸爸的原因。（法官問：出國前父母是否經常爭吵？）我出國前父母經
      常爭吵，爸爸有事要跟媽媽溝通，媽媽就會發脾氣，爸爸很難過，爸爸就會生
      氣，我認為媽媽要負很大的責任，我認為破壞氣氛的都是媽媽。（原告訴代請
      求詰問證人，兩造之婚姻是否有繼續維繫之必要？）我認為不可能，爸爸病那
      麼重，媽媽都不願意回來，我們有勸媽媽，媽媽還是不願意回來，我認為她們
      已經沒有夫妻情誼。我跟妹妹有跟媽媽提過，我們也認為她們離婚比較好，媽
      媽會罵我跟妹妹。父親一直寄錢給我母親，母親身邊有一筆錢可以生活。）等
      語（見本院九十三年三月二十五日言詞辯論筆錄）。按因婚姻關係有其私密之
      特性，常為外人無法以感官察知之情況下為之，僅有營共同生活之家屬，因關
      係密切、契合，較外人能以其感官察知。觀之證人與被告係母女關係，並與其
      同住加拿大九年，平日縱有嫌怨，然苟非有此事實，衡情證人應不致於事後杜
      撰誣陷被告於法律上之不利益。衡之以上兩造子女任箴前揭證詞，應堪可採，
      再按夫妻相處重在互敬互重，縱使對造確有做錯事之處，理應循理性溝通之方
      式處理，並非固執己見或追逐個人生活快意而忽略雙方感受，是兩造在共同生
      活期間即時生爭執。再者，兩造早於八十四年間起已不營夫妻之共同生活，分
      居異地，且經本院依職權查詢被告之入出境資料，被告於確於八十四年三月二
      十九日離台，迄今僅回來五次，其滯台期間僅八十四年四月六日逾三個月，其
      餘四次，皆未逾一個月。被告居留台灣之日愈來愈少，顯見兩造之情誼已失。
      是原告認兩造已無夫妻之情分，且無夫妻共同生活之實，此顯與婚姻係一男一
      女之兩性結合，以組織家庭，共同生活為目的之宗旨相違背，原告主張兩造間
      有不能維持婚姻之重大事由，核屬有據。是原告主張兩造間因十餘年分居，而
      存有難以維持婚姻之重大事由乙情，尚非無由。又究不論兩造之爭執，何人有
      過失？何人無過失？何人過失比較重？然非但在子女主觀上，已認為兩造個性
      、性格、生活習慣及行為模式等，差距太大，導致兩造感情不睦，而兩造在生
      活態度上，更經常發生磨擦，甚且認婚姻關係之維繫係非常痛苦，兩造心靈上
      無法契合外，更不能相互提攜照顧，亦不願維持婚姻之共同生活，而各自單獨
      生活。此徵之婚姻關係制度設計之本意，在使原來之個體透過此一關係獲得更
      多之幸福，如婚姻關係之維繫，僅為考量子女觀感或婚姻之形式，而反增痛苦
      ，則有無繼續維繫之必要，容有疑問。此外，健全之一方於脫離婚姻關係後，
      當可擺脫婚姻之陰影，尋求自我實現之機會，依憲法保障基本人權之精神，並
      無加以限制之必要，此與他方主觀上之嫌惡無關。是本件兩造上揭生活上敵對
      障礙，客觀上已達於不能排除之程度，則兩造徒有夫妻之名，用以羈伴雙方，
      亦為婚姻之目的所不容，任何人處於此情況下，均會有喪失維持婚姻之意欲，
      是原告認上情應認為屬於難以維持婚姻之重大事由，亦非無由。
    (2)再者，證人曾惠花到庭證述：「被告提到她對臺灣的教育生活環境感覺痛苦，
      她提到很多痛苦，對大環境、對婚姻、對她個人、對家庭有許多抱怨。」及證
      人張資寧：「諮商時我有在場，原告在台獨居將近十年，孩子也在國外，生活
      非常孤獨，婚姻造成他心理很大的傷害，經兩造同時來談過之後，我發現他們
      的婚姻關係要繼續維持很困難。第一個困難點是被告不喜歡臺灣，第二個是原
      告不可能辭掉工作到加拿大去，尚要維持加計，第三是兩造個性上的差異，被
      告非常主觀，在溝通上進行有困難。協談中發現原告幾乎將所有的收入交付予
      被告，以維持家計及子女在加拿大的生活開銷。」（見本院九十三年六月十五
      日言詞辯論筆錄），是綜上證據及證人證詞觀之，堪認原告前揭指訴尚非憑空
      虛構。是本件兩造前揭分居之障礙，客觀上已達於不能排除之程度，則兩造徒
      有夫妻之名，而無夫妻之實，僅為名份，而拘伴雙方，亦為婚姻之目的所不容
      ，任何人處於此情況下，均會有喪失維持婚姻之意欲，是原告認上情應認為屬
      於難以維持婚姻之重大事由，亦非無由。是被告在主觀上，存有太多個人成長
      傷害，導致兩造感情不睦；且客觀上，婚姻關係誠摯相愛的基礎已不穩定，已
      無從保持共同生活之圓滿、安全及幸福，婚姻已生破綻，基礎亦已動搖，有如
      前述。是依雙方共同生活之全盤情況而觀察，原告認其精神上受有不可忍受之
      痛苦，尚非無由。而依兩造之地位、教育程度等，客觀上，兩造並未保持其共
      同生活之圓滿、安全及幸福，或防止衝突之發生，並尊重對造，以增進情感之
      和諧，此實非夫妻相處之道。再者，而兩造早自八十四年間起即未共同生活，
      形同陌路，宛如兩個個體分別存在，婚姻之意義盡失。兩造既不能和諧相處，
      已如前述，焉能冀望兩造維持正常之婚姻生活。況依被告在兩造兩隔壁的騎樓
      作鐵門隔開等情節以觀，本院審酌原告所提之證據及證人證詞，自應認原告主
      張兩造婚姻存在難以維持婚姻之重大事由乙情，核屬有據可採。且原告明顯為
      兩造之夫妻情感力圖努力，惟被告皆因個人原生家庭及對社會之不滿，不願面
      對，或於面對之後，而生種種抱怨，而重回自我之思想中心，並觀之原告於近
      十年內皆負擔被告及其子女三人在加拿大之生活費用，時時期待與被告相聚，
      然因其身體故，而無能登機與被告相聚，並於生病之必須自理，被告於此婚姻
      中明顯屬過失之一方。
五、揆之上開法律之立法意旨，乃係參照各國離婚法採破綻婚之立法趨勢，增列上開
    概括性之規定，期使裁判離婚較富彈性。且按婚姻係男女以終生生活為目的之共
    同生活關係，此共同生活體，倘事實上已經分居而各自獨立生活，雙方誠摰互信
    之感情基礎，可認不復存在。再者，婚姻乃一男一女之兩性結合，以組織家庭，
    共同生活為目的，且夫妻生活貴在相互扶持，更應互相協力保持共同生活之圓滿
    及幸福，互負共營家庭及夫妻生活之義務，此為維繫婚姻所必要，且依社會上一
    般觀念為體察，若被告誠摯地希望與原告共同負起對家庭之責任，被告更應勉力
    為之，然被告竟在兩造騎樓作鐵門隔開，著實對兩造的家庭產生不良的影響。是
    綜上各情，參互以觀，兩造既早已不營夫妻間之性生活近十年，兩造宛如兩個個
    體分別存在，婚姻之意義盡失，而同居及互相扶助乃夫妻關係最重要之基礎，捨
    此則難期婚姻關係之穩定與健全。再者婚姻關係制度設計之本意在使原來之個體
    透過此一關係獲得更多之幸福，如婚姻關係之維繫反增痛苦，則有無繼續維繫之
    必要，容有疑問。而依雙方生活之全盤情況而觀察，原告認其精神上受有不可忍
    受之痛苦乙情，應堪可採。觀諸前情，兩造既於個性及生活方式上皆已形同陌路
    ，顯然已無法經營夫妻之共同生活，婚姻中夫妻彼此扶持之特質蕩然無存，更遑
    論心靈之契合，再斟酌婚姻關係中經常爭執及處理衝突之模式、生活態度、性格
    、分居原因及其時間、雙方關係等綜合考量，應認兩造間存有難以維持婚姻之重
    大事由。而雙方既無夫妻之情分，現亦無夫妻共同生活之實，此顯與婚姻係一男
    一女之兩性結合，以組織家庭，共同生活為目的之宗旨相違背。綜上所述，本件
    原告主張兩造間有不能維持婚姻之重大事由，核屬有據，而兩造間之婚姻既已生
    破綻，而顯無回復之希望，且觀上開所陳原告明顯為兩造之夫妻情感力圖努力，
    惟被告皆因個人原生家庭及對社會之不滿，不願面對，或於面對之後，而生種種
    抱怨，而重回自我之思想中心，並觀之原告於近十年內皆負擔被告及其子女三人
    在加拿大之生活費用，時時期待與被告相聚，然因其身體故，而無能登機與被告
    相聚，並於生病之必須自理，被告於此婚姻中明顯屬過失之一方。縱被告於九十
    二年二月四日回台，但仍僅滯留二十四天即離去，而回加拿大後，亦非有固定工
    作或其他正當事由，兩名子女亦無庸其照顧，是本件被告過失歸責較重應屬無疑
    ，原告據此提出離婚之請求，洵屬正當。本院參酌上開事證，認為兩造間之婚姻
    已生破綻，客觀上確實難以繼續維持婚姻共同生活，且顯無回復之希望。而就兩
    造長期以來，皆由原告謀求夫妻感情之和諧，而被告明顯一味逃避，以及就前揭
    爭執之責任歸屬，比較衡量兩造婚姻破裂之原因，明顯被告與負較重責任，揆之
    上開說明，原告依上揭理由請求離婚，為有理由。從而原告依民法第一千零五十
    二條第二項請求判決離婚，洵屬正當，應予准許。
    依上情，
    兩造既自八十年十月三十
    一日起即已分居，形同陌路，早已不營夫妻之共同生活，且被告對原告母子生活
    情況，早已不加聞問，婚姻中夫妻彼此扶持之特質蕩然無存，更遑論心靈之契合
    ，宛如兩個個體分別存在，婚姻之意義盡失，而同居義務及扶助乃夫妻關係最重
    要之基礎，捨此則難期婚姻關係之穩定與健全，再斟酌婚姻關係中當事人之行為
    、態度、年齡、性格、教育程度、別居狀態及其時間之久暫綜合考量，應認兩造
    間存有難以維持婚姻之重大事由，且其不能同居之原因係由於被告逕自離家在外
    所致，被告就其分居在外之正當理由，復未舉證說明其有正當理由。按本件兩造
    間既分居多年，且被告既非無謀生能力，竟就家庭生活費，置諸不問，又不營夫
    妻之共同生活，即無夫妻之情分，亦無夫妻共同生活之實，此顯與婚姻係一男一
    女之兩性結合，以組織家庭，共同生活為目的之宗旨相違背，原告主張兩造間有
    不能維持婚姻之重大事由，核屬有據，而兩造間之婚姻既已生破綻而顯無回復之
    希望，從而原告訴請裁判離婚，洵屬正當。本院參酌上開事證及德國、瑞士關於
    別居期間（三年至五年不等）之規定，認為兩造間之婚姻已生破綻，客觀上確實
    難以繼續維持婚姻共同生活，且顯無回復之希望，而其分居之責任應歸屬於被告
    ，從而原告依上揭理由請求離婚，自無不合，應予准許。從而原告依民法第一千
    零五十二條第二項請求判決離婚，洵屬正當，應予准許。
六、本件事實已臻明確，兩造其餘之攻擊及防禦方法，並不影響本件本訴及反訴之判
    斷，爰不予一一調查審究，並此敘明。
七、結論：本件原告之訴為有理由，並依民事訴訟法第三百八十五條第一項前段、第
    七十八條判決如主文。中　　　華　　　民　　　國　　九十三　　年　　　六
    　　　月　　二十九　　日
                              臺灣臺中地方法院家事法庭
                                  法   　官　 楊  熾  光
右為正本係照原本作成。
如不服本判決，應於送達後廿日內，向本院提出上訴狀並表明上訴理由，如於本判決
宣示後送達前提起上訴者，應於判決送達後廿日內補提上訴理由書（須附繕本）。
中　　　華　　　民　　　國　　九十三　　年　　　六　　　月　　二十九　　日
                                  法院書記官
